臺灣臺北地方法院民事判決　　　　　　　　　　　　九十二年度訴字第五一四０號
　　原　　　告　乙○○
　　　　　　　　丙○○
　　　　　　　　丁○○
　　共同訴訟代理人　葉文博　律師
　　被　　　告　甲○○
右當事人間第三人異議之訴事件，本院於民國九十三年四月十四日言詞辯論終結，判
決如左：
    主      文
本院九十二年度執全字第二二二一號（臺灣高等法院廢棄發回後更為執行案號為九十
三年度執全更字第一號）強制執行程序，就中國石油股份有限公司發給之撫恤金新台
幣佰壹拾壹萬肆仟捌佰柒拾陸元、死亡互助金新台幣壹拾肆萬元、因公死亡慰問金
新台幣壹佰貳拾萬元所為之強制執行程序應予撤銷。
訴訟費用由被告負擔。
    事實及理由
壹、原告起訴意旨略以：
  一、被告甲○○以原告乙○○、丙○○及丁○○等三人皆係原債務人賴金榮之遺產
      繼承人，故就其與原告之被繼承人賴金榮間之債務對原告等三人之財產主張假
      扣押強制執行程序，此經　鈞院民事執行處受理在案並於民國九十二年九月五
      日以北院錦九十二執全甲字第二二二一號執行命令禁止乙○○、丙○○、丁○○等三人在新台幣（下同）貳佰捌拾參萬玖仟陸佰壹拾壹元及執行費壹萬玖仟
      捌佰柒拾捌元之範圍內，收取對第三人中國石油股份有限公司（以下簡稱中油
      公司）之賴金榮債權及其他處分，中油公司亦不得對原告乙○○、丙○○、丁○○等三人清償。
  二、惟查本件原告之被繼承人賴金榮於九十二年七月二十三日往生，原告乙○○、
      丙○○、丁○○等三人業於九十二年九月十六日拋棄繼承，從而，自不得復論
      謂原告等三人為賴金榮之遺產繼承人及本件執行程序之債務人。而賴金榮原係
      中油公司之員工，詎於九十二年七月二十三日因公身亡，中油公司本應按規定
      撥放給付清單上所示之撫卹金、死亡互助金及因公死亡慰問金予遺族辦理賴金
      榮之後事，卻因接獲　執行命令，扣押中油公司在被告債權二百八十三萬九千
      六百一十一元及執行費一萬九千八百七十八元之範圍。然撫卹金、死亡互助金
      及因公死亡慰問金並非得視為賴金榮之遺產，而係原告之自有財產，被告自不
      得對之執行。
  三、對被告抗辯之陳述：倘若賴金榮並非因公死亡，則中油公司天然氣事業部營業
      處根本不會依法發給系爭之撫卹金、死亡互助金及因公死亡慰問金等項目金額
      ，如此一來，本件被告又如何得以聲請扣押該等金額？且縱使其辯詞可採，渠
      亦無法依法加以扣押該等本不應存在之給付金額，
  四、聲明如主文所示。
貳、被告抗辯意旨略以：
  一、賴金榮並非因公死亡，而係賴金榮從事娛樂、休閒、友誼性之慢速壘球運動時
      ，因其本身身體之因素，而造成其意外死亡之結果，所以中油公司也認定賴金
      榮係「意外死亡」。至於核發賴金榮之撫卹金三百一十一萬四千八百七十六元
      ，係依據「經濟部所屬事業人員退休撫卹及資遣辦法」辦理，雖然經濟部所屬
      事業人員退休撫卹及資遣辦法第二十七條第二項規定前項退休金、撫卹金及補
      償費之權利或未經遺族具領前之撫卹金或死亡補償，不因人員離職而受影響，
      且不得讓與、抵銷、扣押或供擔保。但經濟部所屬事業人員退休撫卹及資遣辦
      法，僅係經行政院核定公布之辦法，依中央法規標準法第三條之規定，係屬「
      命令」，並非法律。至於公務人員退休法第十四條規定請領退休金之權利，
      不得扣押、讓與或供擔保。以及公務人員撫卹法第十三條規定領受撫卹金之
      權利及未經遺族具領之撫卹金，不得扣押、讓與或供擔保。由於前述公務人員
      退休法第十四條之規定以及公務人員撫卹法第十三條之規定均屬「法律」，但
      都不適用於賴金榮，所以中油公司天然氣事業部營業處核發賴金榮之撫卹金三
      百一十一萬四千八百七十六元，依法即可為扣押。
  二、另核發賴金榮之死亡互助金一十四萬元，係依據中國石油股份有限公司「工作
      人員暨駐警互助金捐贈辦法」辦理，實因中油公司工作人員暨駐警互助金捐贈
      辦法第九條規定本辦法經總經理核准自發布日施行。顯見完全係中油公司內
      部所訂定之辦法，並非屬於中央法規標準法第三條之「命令」，僅對其內部有
      拘束力，所以中油公司天然氣事業部營業處核發賴金榮之死亡互助金一十四萬
      元，依法當然可為扣押。
  三、另外核發賴金榮之因公死亡慰問金一百二十萬元，係依據中國石油股份有限公
      司「工作人員因公傷殘死亡發給慰問金實施要點」辦理，但因中油公司天然氣
      事業部營業處，始終認定賴金榮係「意外死亡」，則何來因公死亡慰問金之有
      ，顯然有欠妥適。縱使中油公司天然氣事業部營業處要核發賴金榮之因公死亡
      慰問金，但因所依據的中油公司「工作人員因公傷殘死亡發給慰問金實施要點
      」，既非屬於中央法規標準法第三條之「命令」，更非法律，所以中油公司天
      然氣事業部營業處核發賴金榮之因公死亡慰問金一百二十萬元，依法可為扣押
      也。
  四、經被告查詢得知中油公司天然氣事業部營業處撫卹人員各項給付清單所示賴金
      榮撫卹金，本來就是賴金榮之「退休金」計算所得，不能稱之為撫卹金，雖然
      臺灣臺北地方法院駁回被告之執行聲明，但經被告提起抗告後，臺灣高等法院
      已廢棄該裁定。
  五、答辯聲明「原告之訴駁回」、「訴訟費用由原告負擔」。
、本件經依民事訴訟法第二百七十條之一第一項第三款規定，整理並協議簡化爭點
    後，兩造同意就本院九十三年四月十四日言詞辯論程序協議簡化之爭點為主張及
    辯論，核先敘明。查原告乙○○、丙○○、丁○○為賴金榮之遺產繼承人，賴金
    榮於九十二年七月二十三日死亡後，原告三人於九十二年九月十六日拋棄繼承。
    而賴金榮死亡後，其遺族可向中國石油股份有限公司領取撫恤金三百一十一萬四
    千八百七十六元、死亡互助金一十四萬元、因公死亡慰問金一百二十萬元。被告
    以臺灣新竹地方法院九十二年度裁全字第一三○三號對原告三人聲請假扣押後，
    於被告聲請假扣押執行後，經本院於九十二年九月五日對中國石油股份有限公司
    發扣押命令（見本院九十三年四月十四日言詞辯論筆錄），此為兩造所不爭執，
    復有原告三人拋棄繼承之臺灣新竹地方法院九十二年繼字第二九○號通知（原證
    二）、中油公司對賴金榮撫卹人員各項給付清單（原證三）、本院九十二年九月
    五日北院錦九十二執全甲字第二二二一號執行命令（原證一）在卷可憑，再經本
    院調閱本院九十二年執全字第二二二一號假扣押卷及向中油公司函查，經中油公
    司以天然氣事業部營業處九十三年三月十八日天營業字第○九三○○○○五六九
    號函覆屬實，自堪採信。惟被告否認原告之主張，係以前揭情詞置辯，則本件之
    爭點，即在於原告乙○○、丙○○、丁○○可向中油公司領取撫恤金三百一十
    一萬四千八百七十六元、死亡互助金一十四萬元、因公死亡慰問金一百二十萬元
    是否屬被告可扣押之財產？被告抗辯賴金榮非因公死亡有無影響中油公司發放
    撫恤金等金錢之可能？如賴金榮非因公死亡，被告扣押之標的是否存在？有無影
    響被告之執行程序及原告之異議？以下則分論之：
  一、賴金榮於九十二年七月二十三日意外死亡後，中油公司發給撫恤金三百一十一
      萬四千八百七十六元是依據為經濟部所屬事業人員退休撫卹及資遣辦法，死亡
      互助金一十四萬元係依據中油公司之「工作人員暨駐警互助金捐贈辦法」因公
      死亡慰問金一百二十萬元乃依據中油公司之「工作人員因公傷殘死亡發給慰問
      金實施要點」，此業經中油公司天然氣事業部營業處於九十三年三月十八日以
      天營業字第○九三○○○○五六九號函覆本院在案。查中油公司撫卹金發給所
      依據之經濟部所屬事業人員退休撫卹及資遣辦法第十六條中所規定給予對象為
      「遺族」，死亡互助金依「工作人員暨駐警互助金捐贈辦法」第六條規定，請
      領對象亦係「遺族」，因公死亡慰問金發放之依據中油人事法規第四條第三項
      發放之對象亦是「遺族」，足見原告受領賴金榮死亡後中油公司發給撫恤金、
      死亡互助金、因公死亡慰問金之權利，係基於其等為賴金榮之遺族，非基於遺
      產繼承人之身份，是前開金額自既非屬原告之應繼財產，就被告對賴金榮之遺
      產執行程序中，自屬第三人之財產，則原告既已拋棄繼承，被告仍以賴金榮之
      遺產予以扣押自屬侵害原告之財產。
  二、中油公司發放予賴金榮遺族撫恤金三百一十一萬四千八百七十六元、死亡互助
      金一十四萬元、因公死亡慰問金一百二十萬元既係源於意外死亡所發放，則被
      告抗辯賴金榮非因公死亡一節果係屬實，中油公司即無由以經濟部所屬事業人
      員退休撫卹及資遣辦法、工作人員暨駐警互助金捐贈辦法、工作人員因公傷殘
      死亡發給慰問金實施要點發放前開金額，是此被告假扣押之標的亦難認存在，
      即知被告此項抗辯應與本件第三異議之訴無涉。另被告抗辯中油公司發放撫卹
      金之依據有誤一情，乃屬中油公司給付員工遺族之關係，賴金榮對於中油公司
      是否有退休金係另一事實之問題，亦與本件第三人異議之訴無涉，併此敘明。
肆、從而，原告主張中油公司對於賴金榮所發放之撫恤金三百一十一萬四千八百七十
    六元、死亡互助金一十四萬元、因公死亡慰問金一百二十萬元為原告基於賴金榮
    遺族身份所得請求，非屬原告繼承之財產當屬有據。被告對之扣押，自屬侵害原
    告之權利，是被告對原告假扣押執行程序中，對於中油公司發給賴金榮遺族之前
    開金額之強制執行程序應予撤銷。
伍、兩造其餘主張及所提證據與本院上開論斷無涉或無違，不予贅述。
陸、訴訟費用負擔之依據：民事訴訟法第七十八條。
中　　　華　　　民　　　國　　九十三　　年　　　四　　　月　　 三十 　　日
                    民事第四庭法官 洪于智
右為正本係照原本作成
如對本判決上訴須於判決送達後二十日內向本院提出上訴狀
中　　　華　　　民　　　國　　九十三　　年　　　四　　　月　　 三十 　　日
                                       書記官 薛德芬
